【裁判字號】    96,交聲,1325
【裁判日期】    970428
【裁判案由】    聲明異議
【裁判全文】
臺灣高雄地方法院交通事件裁定  96年度交聲字第1325～1334號
原處分機關  高雄市政府交通局
異  議  人
即受處分人  億裕通運有限公司
代  表  人  甲○○
上列受處分人因違反道路交通管理處罰條例案件，不服高雄市政
府交通局民國96年11月26日所為如附表所示之裁決處分（原舉發
案號詳如附表所載），聲明異議，本院裁定如下：
    主  文
異議均駁回。
    理  由
一、異議意旨略以：本件附表所示牌照號碼728-HA號營業貨運曳
    引車（下稱系爭車輛）係異議人即受處分人億裕通運有限公
    司（下稱億裕公司）登記所有之靠行車輛，實際車主及使用
    人係陳泰瑛。因陳泰瑛於申辦E 通機之際，並未事先徵得異
    議人之同意，本難責令異議人就該E 通機之使用及相關衍生
    費用負責。且異議人於收受各該補費通知後，立即通知陳泰
    瑛儘速繳費，陳泰瑛亦明確覆允，期間並另多次催其繳款，
    應已善盡督促之責。嗣異議人於民國96年9 月間收受內政部
    警政署國道公路警察局製發之違規舉發通知單，知悉陳泰瑛
    竟未依限繳費後，非僅再度聯絡陳泰瑛儘速繳費，且於同年
    10月5 日即前往遠通電收股份有限公司（下稱遠通公司）查
    詢欠費情況，並全數代繳，復於舉發通知單所指定之到案日
    即96年10月6 日前，向主管機關陳明陳泰瑛方為真正應歸責
    之人，顯見負責態度。上開行為核屬陳泰瑛個人行為，其駕
    車在外，異議人確實難防，乃原處分機關疏未查察，遽對異
    議人裁罰，應有違誤，爰依法聲明異議等語。
二、按汽車行駛於應繳費之公路、橋樑、隧道或輪渡，不依規定
    繳費者，處汽車所有人或駕駛人新臺幣3,000 元以上6,000
    元以下罰鍰，並追繳欠費，道路交通管理處罰條例第27條第
    1 項定有明文。次按高速公路電子收費票證之可用金額不足
    抵扣應繳通行費時將不予扣款，營運單位將依不照章繳費之
    規定處理；依公路通行費徵收管理辦法第15條，用路人不依
    規定繳費者，營運單位應依用路人不同之欠費行為，依本局
    查明之車籍資料，製發「補繳通行費及作業處理費通知單」
    ，追繳通行費並加收作業處理費用；除第16點外，用路人可
    自行於規定期限內至指定地點繳納通行費及「欠費自動補繳
    作業處理費」，因系統因素致無法完成扣款交易者，不另收
    「欠費自動補繳作業處理費」。逾規定期限未繳納者，由本
    局查明車主資料後，交營運單位寄發「補繳通行費及作業處
    理費通知單」通知補繳通行費及「欠費通知補繳作業處理費
    」，因系統因素致無法完成扣款交易者，不另收「欠費通知
    補繳作業處理費」。用路人應於通知單所列之繳費期限內完
    成補繳程序，逾期未繳納則移送相關警察單位依法處理。交
    通部臺灣區○道○○○路電子收費申裝及欠費追繳作業注意
    事項第10點、第13點第1 項、第17點亦有明文。
三、本件異議人所有之系爭車輛，先後於如附表所示時間，行經
    國道一號高速公路如附表所示各收費站之電子收費車道時，
    因該車上所裝設之E 通機電子收費晶片卡並未儲值，致均扣
    款失敗，旋經承攬該電子收費業務之遠通公司製發補繳通行
    費通知單，通知該車輛所有人即異議人於指定之96年6 月10
    日繳款截止日前補繳各筆欠費，惟異議人收受送達屆期仍未
    依限補繳等情，有交通部臺灣區○道○○○路局委託遠通公
    司補繳通行費及作業處理費簡易通知單、遠通公司97年1 月
    24日總發字第09700070號函文及所附臺灣郵政股份有限公司
    高雄郵局之合法送達資料、如附表所示各該違規之違規查詢
    報表、裁決書、送達證書、汽車車籍資料等在卷可稽。異議
    人於聲明異議狀亦自陳上情不諱，則異議人登記所有之系爭
    車輛於如附表所示之時間，行經國道一號高速公路各收費站
    ，均未依規定繳費，且嗣後亦未依限補費之違規事實，自堪
    認定。
四、本件違規事實既明，高雄市政府交通局據以裁罰，形式上並
    無違誤之處，惟異議人辯稱陳泰瑛係自備車輛「靠行」經營
    ，雙方簽訂有「靠行契約」，對於陳泰瑛行車在外，難以管
    理掌握，其申辦E 通機之際，復未事先徵得異議人之同意，
    自難責令異議人就該E 通機之使用及相關衍生費用負責，並
    於收受道路交通違規舉發通知單後，於96年10月6 日到案日
    期前，向主管機關陳明陳泰瑛方為真正應歸責之人，依道路
    交通管理處罰條例第85條第1 項規定，應轉罰陳泰瑛等語。
    是宜究明：道路交通管理處罰條例第85條第1 項規定之性質
    為何？違反該條規定是否生失權效果？又汽車運輸業界習稱
    之「靠行制度」，其「靠行車輛」與「靠行公司」之關係為
    何？本件是否影響應歸責對象之判斷？
（一）道路交通管理處罰條例第85條第1 項規定之性質為何？違
      反該條規定是否生失權效果？
   1、按受舉發違反道路交通管理事件之受處罰人，認為受舉發
      之違規行為應歸責他人者，應於舉發違反道路交通管理事
      件到案日期前，檢附相關證據及應歸責人相關證明文件，
      向處罰機關告知應歸責人，處罰機關應即另行通知歸責人
      到案依法處理；逾期未依規定處理者，仍依本條例各該違
      反規定處罰，道路交通管理處罰條例第85條第1 項定有明
      文。
   2、依上開規定，收受違規舉發通知單後，欲申請轉罰應歸責
      之他人，除應於到案日期前申請外，並應檢附相關證據，
      且應提出應歸責人相關證明文件，始符申請轉罰之程序要
      件。查交通違規之行為態樣眾多，常使用不同管制手段藉
      以達成交通安全及秩序維護之目的，因此處罰對象亦有相
      應之區別。有單以「汽車所有人」或「汽車駕駛人」為處
      罰主體者（如道路交通管理處罰條例第29條、第29條之2
      、第63條）；有併處罰「汽車所有人及駕駛人」者（如同
      條例第21條之1） ；亦有授權主管機關得職權裁量選擇處
      罰對象，而以「汽車所有人或駕駛人」為受罰主體者，本
      件異議人裁罰條文即屬之。惟條文明訂之受罰主體，有時
      並非真正可歸責之人，例如因故受脅逼而駕車、汽車失竊
      或遭盜用而未及發現等即是。尤其道路交通之違規，常發
      生於瞬間，無法概由值勤員警以攔檢之方式當場舉發，為
      維護交通秩序，確保公眾交通安全，並允許以科技設備為
      適當之舉證，查察違規，而以逕行舉發之方式事後處罰。
      此時舉發機關僅能依道路交通管理處罰條例第7 條之2第1
      項第7 款、第4 項所規定，經記明車輛牌照號碼、車型等
      可資辨明之資料，以汽車所有人為被通知人製單逕行舉發
      。
   3、由此觀之，道路交通管理處罰條例第85條第1 項之規定，
      之所以允許受處罰之人收受違規舉發通知後，指明可歸責
      之人，並申請轉罰，立法意旨在於交通違規種類繁多，原
      因各別，數量龐大，尤其在逕行舉發之情形，更難期待舉
      發單位具體查證，故特設本條規定，藉由受處罰人適當之
      舉證協助，以釐清責任歸屬。至於是否確實可歸責他人，
      舉發機關自仍應為適當之調查，非因指證他人，即可率予
      轉罰。申言之，即使受處罰人未依本條規定申請轉罰，舉
      發機關亦僅因此取得處罰之依據，尚不因此而生確定實體
      法上法律關係之效力。
   4、雖有認為受處罰人未依本條規定依限到案說明並具體指證
      可歸責人，應生失權之效果。然「違反行政法上義務之行
      為非出於故意或過失者，不予處罰」，行政罰法第7 條著
      有明文。此項實體法上責任成立之條件，除有明文規定，
      得因程序要件不備而無庸審酌外，本宜一體適用。依本條
      第1 項規定文義觀之，受處罰人「逾期未依規定辦理」之
      法律效果，係處罰機關「仍依本條例各該違反條款規定處
      罰」，此與一般受罰者依所違反條款之規定處罰尚無不同
      ，尚難逕解為已生實體法上失權之效果。且同條第4 項仍
      明白規定「逕行舉發或同時併處罰其他人之案件，推定受
      逕行舉發人或該其他人有過失」，配合第7 條之2 第1 項
      第7 款、第4 項之規定為體系上之觀察，於逕行舉發之情
      形，如認受處罰人未申請轉罰或適當舉證，即生失權效果
      ，自已無須判斷受處罰人主觀責任條件之有無，則實體法
      上又推定其有過失，亦不無扞格之處。復如前述，交通違
      規態樣、原因繁多，「應歸責他人」之情形容非少見，情
      節亦有殊異，個案上尤不能排除根本無從具體舉證、並提
      出「應歸責人相關證明文件」之情形，如此時使生「失權
      」效果，實不盡公平。實務上主管之交通部認為「逾越應
      到案日期，汽車所有人始向處罰機關告知應歸責人者，為
      維護當事人之權益，於裁決機關為裁決前，裁決機關仍應
      受理當事人之舉證或陳述案件」，有交通部78年1 月16日
      交路（78）第00527 號函文附卷可參，顯亦未將該條解為
      係「失權效」之規定。則於聲明異議程序，法院自亦得因
      異議人所提事證，為實體上之調查，藉以判斷違規責任是
      否成立及其歸屬。職是，本條項規定應僅屬處罰機關得為
      實體上處罰之依據，並課予受處罰人適當舉證之義務，縱
      有違反，亦不生失權之效果。處罰機關於裁決前，乃至法
      院聲明異議程序中，仍應依違規事實是否存在、有無可歸
      責原因及責任條件等情，為實體上之判斷。
   5、本件異議人收受上開違規舉發通知單後，於通知單上所載
      96年10月6 日應到案日期前，本得依上開規定向處罰機關
      即高雄市政府交通局陳述意見，並提出認為應歸責之駕駛
      人陳泰瑛之相關資料及證明文件，申請轉罰。雖異議人遲
      至96年10月6 日始以郵寄方式提出交通違規案件陳述書，
      於該陳述書記載實際駕駛人陳泰瑛之身分證字號、住址及
      聯絡電話，國道一號高速公路岡山收費站於同年月9 日始
      收受送達，有該陳述書影本及其上岡山收費站收文條碼日
      期及本院公務電話記錄附卷可按，故並未遵期依上開轉罰
      規定辦理，可以認定。惟如上述，異議人逾期申請轉罰，
      仍不生實體法上失權之效果，其既主張本件應歸責於駕駛
      人陳泰瑛，本院自應為實體上之審酌。
（二）汽車運輸業界習稱之「靠行制度」，其「靠行車輛」與「
      靠行公司」之關係為何？本件是否影響其應歸責人之判斷
      ？
   1、本件違規事實之舉發及裁罰，係以道路交通管理處罰條例
      第27條第1 項為處罰依據，該規定係以「汽車所有人或駕
      駛人」為受罰主體，乃由處罰機關選擇其中之一為處罰對
      象，屬行政法學理上行政裁量中之「選擇裁量」。此時法
      律許可行政機關於法規之前提要件完備，於法律授權範圍
      內，行使措施對象選擇之職權時，得為自由判斷，擇其最
      適當者為之，以實現行政目的（行政程序法第10條參照）
      。是以此項裁量，除有裁量逾越或裁量濫用之情形外，如
      違規事實明確，裁罰機關據以處罰，自不得任指為違法。
      又本條項處罰之成立要件，係「汽車行駛於應繳費之公路
      ，不依規定繳費」，是其受罰之違規行為乃「不依規定繳
      費」，至「汽車行駛於應繳費之公路」僅為受罰之前提原
      因，非本條違規受罰之行為本身，先予敘明。因此，本件
      違規時間均應更正為96年6 月11日（即本件各補繳通知單
      上記載之繳費截止日之翌日），另本件亦無違規地點之問
      題，故本件裁決書記載之違規地點應併予刪除，又此項更
      正尚不影響各該裁決處分之效力，併予指明。
   2、按「稱信託者，謂委託人將財產權移轉或為其他處分，使
      受託人依信託本旨，為受益人之利益或為特定之目的，管
      理或處分信託財產之關係」，信託法第1 條定有明文。而
      汽車運輸業所稱之「靠行」，係指汽車所有人為達營業之
      目的，將汽車所有權移轉於車行之雙方行為。在靠行制度
      下，車輛駕駛人為營業之經濟上目的，將車輛在監理機關
      登記為車行所有，其登記之行為實已超過營業之經濟上目
      的，故其為信託行為之一種（最高法院85年度台上字第29
      62號民事判決意旨參照）。是依信託行為之本質，在信託
      關係終止並將信託財產（即汽車）移轉於信託人之前，應
      認受託人為信託財產法律上之所有權人。且於汽車運輸業
      之經營情形，車行既為基於信託法律關係取得靠行車輛所
      有權之受託人，則依公路法第79條授權所訂定之汽車運輸
      業管理規則第19條規定：「汽車運輸業對所屬車輛、駕駛
      人及僱用之從業人員應負管理之責」，自不能免除對所屬
      車輛駕駛人管理監督之責任。
   3、依卷附異議人所提出與陳泰瑛簽訂之汽車貨運業接受自備
      車輛靠行服務契約書（下稱靠行服務契約）及車輛買賣契
      約書，可知陳泰瑛係向異議人購買系爭車輛後「靠行」營
      業，依該服務契約第1 條、第5 條規定，固明載乙方（即
      陳泰瑛）自備系爭車輛登記於甲方（即異議人）公司名下
      ，但車輛實質所有權仍歸於乙方。惟該契約同時明訂，甲
      方有為乙方代辦加入車輛監理業務、協助處理行車事故相
      關事宜、配合甲方投保所要求額度之任意險，且甲方將營
      業車之號牌及行車執照交由乙方自行營業，乙方尚應分擔
      甲方行政管理費用（參見該服務契約第2 條、第6 條、第
      7 條第1 項），足見異議人接受陳泰瑛自備車輛靠行運輸
      經營，具有相對應之權利義務關係，非僅單純提供陳泰瑛
      「靠行」營業而已。再者，異議人既係依公路法相關規定
      ，因具備一定條件審查合格後而取得營業資格，並藉由「
      靠行」之個人營業以牟利，則對於受僱或靠行之駕駛，責
      令負擔相對應之管理監督義務，自屬合乎管制目的之解釋
      。準此，陳泰瑛以其自備系爭車輛，自行向遠通公司辦理
      E 通機，於附表所示時地，行駛於國道一號高速公路上之
      ETC 專用車道一情，固屬事實。惟此項行為，係為方便行
      車，縮短通過收費站之時程，其辦理E 通機並通行ETC 專
      用車道，本屬合法正當，陳泰瑛事先是否徵得異議人同意
      ，尚無可議之處，關於此點，亦與異議人對陳泰瑛之管理
      監督責任無直接關連。而陳泰瑛因E 通機收費晶片卡未有
      儲值，須事後補繳通行費用，乃竟逾繳費截止期限仍未繳
      款，該「不依規定繳費」一事，方屬本件受罰之交通違規
      行為。此時乃應究明：該「不依規定繳費」之行為，是否
      如異議人辯稱全應歸責於系爭車輛之駕駛人陳泰瑛？抑或
      異議人仍有可歸責之情？
   4、如上所述，陳泰瑛因裝設E 通機未於收費晶片卡上儲值，
      仍行駛於應繳費之國道一號高速公路而須依期限補繳，該
      補繳通知書函之通知對象為系爭車輛所有人即異議人，而
      非駕駛人陳泰瑛。關此，異議人已自陳收受通知後業即多
      次催促陳泰瑛依法補繳，可見異議人對於應繳交上開行車
      規費一情，確已合法收受送達並知之甚詳。此際異議人對
      於陳泰瑛「應依規定繳費」一事，基於雙方合作營利之「
      靠行關係」，異議人自應詳實督促，確切管理，令靠行之
      陳泰瑛依規行事，以免日後無端受罰。然異議人除多次催
      促陳泰瑛繳費外，並無任何扣款、追蹤、查覆或其他積極
      性作為，終而任令「不依規定繳費」之違規情事發生，實
      難認已盡其「靠行公司」之管理監督責任。抑且，就異議
      人與陳泰瑛之內部關係而言，依上開雙方簽訂之靠行服務
      契約第8 條規定，有關各項規費、交通違規罰款應由異議
      人代繳，異議人則應於期前通知陳泰瑛如數備款，並於限
      期前送交異議人。足見異議人就該通行費用依約有代繳之
      義務，僅終局責任應由陳泰瑛負責而已。是異議人於該通
      行費補繳截止日即96年6 月10日前仍未依法補繳，即不能
      推稱毫無可歸責之原因。
五、綜上所述，異議人以陳泰瑛自作主張，辦理E 通機通行國道
    ETC 專用車道，認無從管理監督，係誤解本件處罰原因及受
    罰行為，至於嗣後因「不依規定繳費」而受處罰一事，尚不
    能全咎責於陳泰瑛一人，而異議人就該處罰條文並為受罰主
    體，亦無從解免其責任。本件違規事實明確，異議人既有可
    歸責原因，原處分機關選擇對異議人裁罰，並無裁量逾越或
    裁量濫用等情事，異議人辯稱僅應歸責於駕駛人陳泰瑛，不
    應受罰云云，自無可採。從而，異議人不服本件各裁決處分
    ，提起聲明異議，為無理由，應均予駁回。
六、據上論斷，應依道路交通案件處理法第19條，裁定如主文。
中    華    民    國    97    年    4     月    28    日
                  交通法庭    法  官  李嘉益
以上正本證明與原本無異。
如不服本裁定，應於收受送達後5 日內向本院提出抗告狀。
中    華    民    國    97    年    4     月    29    日
                              書記官  郭南宏
┌───────────────────────────────────────┐
│附表：                                                                        │
├─┬───────┬──────┬────┬────┬───────┬────┤
│編│裁決書：高雄市│行經收費站未│違規車輛│裁罰內容│原舉發單位、舉│案    號│
│號│政府交裁第…號│順利扣款之時│        │(新臺幣)│發通知單案號  │        │
│  │              │地（註）    │        │        │              │        │
├─┼───────┼──────┼────┼────┼───────┼────┤
│1 │32-ZDQ006925  │96年4 月19日│728-HA營│3,000 元│國道公路警察局│96年度交│
│  │              │0 時20分，在│業貨運曳│        │ZDQ006925     │聲字第  │
│  │              │新營收費站北│引車    │        │              │1327 號 │
│  │              │（第2處）   │        │        │              │        │
├─┼───────┼──────┼────┼────┼───────┼────┤
│2 │32-ZDP006040  │96年4 月19日│同上    │3,000 元│國道公路警察局│96年度交│
│  │              │0 時44分，在│        │        │ZDP006040     │聲字第  │
│  │              │斗南收費站北│        │        │              │1328 號 │
│  │              │（第2 處）  │        │        │              │        │
├─┼───────┼──────┼────┼────┼───────┼────┤
│3 │32-ZCR006303  │96年4 月19日│同上    │3,000 元│國道公路警察局│96年度交│
│  │              │2 時15分，在│        │        │ZCR006303     │聲字第  │
│  │              │員林收費站北│        │        │              │1334 號 │
│  │              │（第2處）   │        │        │              │        │
├─┼───────┼──────┼────┼────┼───────┼────┤
│4 │32-ZCQ007440  │96年4 月19日│同上    │3,000 元│國道公路警察局│96年度交│
│  │              │2 時50分，在│        │        │ZCQ007440     │聲字第  │
│  │              │后里收費站北│        │        │              │1332 號 │
│  │              │（第2處）   │        │        │              │        │
├─┼───────┼──────┼────┼────┼───────┼────┤
│5 │32-ZBP011939  │96年4 月19日│同上    │3,000 元│國道公路警察局│96年度交│
│  │              │3 時55分，在│        │        │ZBP011939     │聲字第  │
│  │              │楊梅收費站北│        │        │              │1330 號 │
│  │              │（第2處）   │        │        │              │        │
├─┼───────┼──────┼────┼────┼───────┼────┤
│6 │32-ZBP011940  │96年4 月19日│同上    │3,000 元│國道公路警察局│96年度交│
│  │              │9 時8 分，在│        │        │ZBP011940     │聲字第  │
│  │              │楊梅收費站南│        │        │              │1326號  │
│  │              │（第13處）  │        │        │              │        │
├─┼───────┼──────┼────┼────┼───────┼────┤
│7 │32-ZBR003950  │96年4 月19日│同上    │3,000 元│國道公路警察局│96年度交│
│  │              │9 時45分，在│        │        │ZBR003950     │聲字第  │
│  │              │後龍收費站南│        │        │              │1331 號 │
│  │              │（第17處）  │        │        │              │        │
├─┼───────┼──────┼────┼────┼───────┼────┤
│8 │32-ZCR006304  │96年4 月19日│同上    │3,000 元│國道公路警察局│96年度交│
│  │              │11時1 分，在│        │        │ZCR006304     │聲字第  │
│  │              │員林收費站南│        │        │              │1329 號 │
│  │              │（第13處）  │        │        │              │        │
├─┼───────┼──────┼────┼────┼───────┼────┤
│9 │32-ZDQ005926  │96年4 月19日│同上    │3,000 元│國道公路警察局│96年度交│
│  │              │11時52分，在│        │        │ZDQ005926     │聲字第  │
│  │              │新營收費站南│        │        │              │1325 號 │
│  │              │（第11處）  │        │        │              │        │
├─┼───────┼──────┼────┼────┼───────┼────┤
│10│32-ZDR005802  │96年4 月19日│同上    │3,000 元│國道公路警察局│96年度交│
│  │              │12時21分，在│        │        │ZDR005802     │聲字第13│
│  │              │新市收費站南│        │        │              │33號    │
│  │              │（第13處）  │        │        │              │        │
├─┴───────┴──────┴────┴────┴───────┴────┤
│（註）本件違規時間應一律更正為96年6 月11日（即本件各補繳通知單上記載之繳費期限│
│截止日之翌日），另本件亦無違規地點之問題，故本件裁決書記載之違規地點應一併更正│
│刪除。                                                                        │
└───────────────────────────────────────┘


司法院資訊處製作；財團法人民間司法改革基金會備份。
